臺灣板橋地方法院民事判決　九十年度訴字第二一六一號
　　原　　　告　丙○○○
　　法定代理人　甲○○
右當事人間請求確認董事會決議無效事件，本院判決如左：
    主    文
原告之訴駁回。
訴訟費用由原告負擔。
    事實及理由
一、程序方面：按當事人得於訴訟繫屬中，將訴訟告知因自己敗訴而有法律上利害關
    係之第三人，民事訴訟法第六十五條第一項定有明文。本件被告於民國九十一年
    十一月九日具狀表明系爭董事會決議是否無效與訴外人乙○○有法律上利害關係
    ，據此聲請告知乙○○參加訴訟，惟經本院送達告知訴訟書狀，受告知人乙○○
    並未參加本件訴訟，合先敘明。
二、原告主張：
（一）緣被告耐吉電子股份有限公司由前任董事長林利坤代理，於九十年三月八日、
      同年月二十日，與訴外人商合行股份有限公司（下稱商合行公司，董事長為乙
      ○○）簽訂投資認股協議書，商合行陸續匯給被告公司新臺幣（下同）一億一
      千九百三十二萬元（不足六十八萬元），被告公司則於同年四月十日交付股票
      予乙○○，嗣被告全體董監事總辭，由乙○○接管被告公司，並主導於同年五
      月四日召開股東會及董事會再進行被告公司董監事改選，安插乙○○自己人馬
      ，並主導由甲○○當選為被告公司董事長。嗣甲○○經營不善，被告公司開始
      週轉不靈。甲○○為投桃報李，竟不惜配合乙○○，由被告公司收回前開出讓
      商合行公司之股權，並私自同意將商合行公司前所匯入之股款一億一千九百三
      十二萬元，由投資關係改為對乙○○個人之借款。甲○○並將被告公司所有門
      牌號碼台北縣中和市○○路七三六號九樓、九樓之一、之二、之三、之四房屋
      及其基地設定第二順位抵押權予乙○○，以擔保上開借款。
（二）嗣甲○○於九十年七月五日，未經合法召集程序，逕以被告公司董事會決議通
      過下列議案：甲案：追認被告公司與乙○○間之上開不動產抵押設定行為；
      乙案：擬將被告所有之機器設備設定第一順位動產擔保抵押予乙○○，以擔
      保被告公司向乙○○之同一借款；丙案：被告公司若屆期無法返還對乙○○
      之借款，擬將上開機器設備代物清償予乙○○，並授權甲○○簽訂有關代物清
      償協議書及執行機器交付事宜。甲○○隨即於九十年七月六日與乙○○簽訂動
      產抵押設定契約，同年月九日完成設定事宜，同年月十二日補簽借據，約定被
      告公司應於三日後即同年月十五日前償還借款，嗣於借款期限屆至當日，即與
      乙○○簽訂代物清償協議書，同日並以占有改定方式交付機器設備。乙○○受
      讓機器設備後，旋即同時轉讓予泰業電子股份有限公司，再由該公司將該機器
      設備出租予被告公司，租期二個月。九十年九月十二日，乙○○欲將機器設備
      取走，經被告公司人員阻止始作罷。
（三）基於下列理由，系爭董事會決議，應屬無效：
    １、召集程序違法：系爭董事會之召開未向全體董事寄發開會通知單，召集程序
        有違法之情。甚且，系爭董事會可能根本未曾召開。
    ２、決議方法違法：甲○○乃受乙○○拔擢而當選被告公司董事長，另蘇法等五
        位被告公司董事均為法人股東即百能投資股份有限公司（該公司實際上係由
        乙○○主導）之代表，而系爭董事會決議乃以圖利乙○○為目的，故上開董
        事基於與乙○○之關係，均應不得參與表決。其參與表決，已違反利益迴避
        之規定。
    ３、決議內容違法：系爭董事會所追認之不動產抵押設定，及決議設定之動產擔
        保抵押，其所擔保之債權即被告公司與乙○○間之金錢借貸契約，實際上係
        股款，其轉為借款，有違公司法禁止股份回籠原則。此外，亦違反修正前公
        司法第十四條第一項禁止短期借貸之規定等語。
（四）聲明：確認被告公司於九十年七月五日所為之董事會決議無效。
三、被告辯以：
（一）董事會決議是單純之事實，並非法律關係，依民事訴訟法第二百四十七條規定
      ，應不得為確認訴訟之標的。原告訴請確認系爭董事會決議無效，並不合法。
（二）董事會召集程序不合法之法律效果，公司法未有明文。參照公司法第一百八十
      九條規定，股東會召集程序違法，僅股東得訴請法院撤銷之，則依舉重明輕之
      法理，系爭董事會之召集程序縱有不合法，其所為之決議於依法撤銷前，仍為
      有效。
（三）原告主張下列事實均非真實：
    １、被告公司法定代理人甲○○未曾配合乙○○收回被告公司股權，或將股款改
        為借款。原告所指被告公司向乙○○之借款，乃被告公司前任董事長林利坤
        簽發被告公司支票向乙○○所借。又系爭不動產之第二順位抵押權，亦非甲
        ○○所設定。上開借款及不動產抵押設定，均發生在前任董事長林利坤任內
        ，原告主張係甲○○所為，實有誤會。
    ２、被告公司將系爭機器設備設定動產擔保抵押權予乙○○，並以該機器設備代
        物清償對乙○○之借款，乃在執行系爭董事會決議。原告主張該次決議未經
        合法召集，並不實在。蓋系爭董事會之召集係依循往例，以電話通知各董事
        ，並無不合法之處。且被告公司全體董事除林利坤一人外，其餘均已到場開
        會而無異議，林利坤一人不到場顯不足以影響系爭董事會之決議結果。
    ３、董事長依法係由全體董事互選產生，原告主張甲○○受乙○○拔擢而當選董
        事長，並不實在。又蘇法等五位董事雖為法人股東即百能投資股份公司之代
        表，然不得因此即謂與乙○○有利害關係。原告主張系爭董事會係以圖利乙
        ○○為目的，涉及甲○○及蘇法等董事之利害，甲○○等人不得參與表決云
        云，顯屬無稽。
    ４、被告公司前任董事長林利坤向乙○○所借款項，於林利坤任內已花用一空，
        該款項用途被告公司目前已無從查證。原告主張該借款係屬與擴充生產設備
        無關之短期債款，應負舉證之責等語。
（四）聲明：駁回原告之訴。
四、得心證之理由：
（一）按確認董事會決議無效之訴，其訴訟種類核屬確認之訴。確認之訴，非原告有
      即受確認判決之法律上利益者，不得提起。所謂即受確認判決之法律上利益，
      係指法律關係之存否不明確，原告主觀上認其在法律上之地位有不安之狀態存
      在，且此種不安之狀態能以確認判決將之除去者而言，若縱經法院判決確認，
      亦不能除去其不安之狀態者，即難認有即受確認判決之法律上利益。蓋民事訴
      訟制度之設置，乃為解決當事人間之私權糾紛，以達保護私權之目的，倘當事
      人提起訴訟，縱經法院判決勝訴確定，對於解決私權糾紛並無實益，徒增當事
      人與法院間之訟累者，自無權利保護必要之可言。
（二）另按，確認訴訟之確定判決，除法律別有規定者外（如民事訴訟法第五百八十
      二條第一項規定：確認婚姻成立不成立之訴所為之判決，對於第三人亦有效力
      ），尚無對世效力，亦即，其確認判決之效力並不擴及於第三人。日本現行法
      制，對於確認公司股東會決議無效之訴，設有判決效力擴及第三人之明文（日
      本商法第二百五十二條準用第一百零九條），惟依我國公司法，對於確認股東
      會或董事會決議無效之訴，均未設有相關條文，是依我國現行法制，此類型確
      認判決尚無任何對世效力之合法根據，第三人自不受該判決效力之拘束。
（三）原告起初主張其提起本件訴訟，有下列確認利益：如獲勝訴，即能阻止訴外
      人甲○○藉口繼續執行系爭董事會決議，與訴外人乙○○繼續非法掏空被告公
      司；如獲勝訴，可釐清被告公司與訴外人乙○○間之金錢借貸契約乃訴外人
      甲○○無權代理被告公司所為，對被告公司不生效力。從而，基於該金錢借貸
      契約所設定之不動產抵押、動產抵押行為將成為無法律上原因，原告即得於股
      東會中決議請求被告公司對訴外人乙○○為塗銷之請求；如獲勝訴，可釐清
      被告公司與訴外人乙○○間之代物清償契約乃訴外人甲○○無權代理被告公司
      所為，對被告公司不生效力。從而，系爭機器設備仍屬被告公司所有，原告為
      被告公司股東，其投資利益將可獲得保障。反之，如認系爭董事會決議有效，
      訴外人乙○○即有權將系爭機器設備取走，足影響被告公司之生產力，間接影
      響原告之股東權益。經查：
    １、系爭董事會決議所列各項議案（甲、乙、丙三案），分別為：「追認本公司
        （指被告公司）辦公室房地設定抵押案」、「本公司機器設備設定抵押案」
        及「本公司機器設備代物清償案」，此有原告提出之系爭董事會議事錄影本
        可稽，並為兩造所不爭。前開甲案之內容，係追認被告公司與訴外人乙○○
        間前已設定之不動產抵押契約，性質上為對既存法律行為效力之承認，一經
        決議即行生效，不生將來是否執行決議之問題。至於乙案及丙案所擬提供機
        器設備對訴外人乙○○設定動產抵押及代物清償契約，被告公司嗣已由其法
        定代理人甲○○代表於九十年七月六日與訴外人乙○○簽訂動產抵押設定契
        約，於同年月九日完成動產抵押設定事宜，並於同年月十五日與訴外人乙○
        ○簽訂代物清償協議書，同日以占有改定方式交付機器設備，而訴外人乙○
        ○受讓機器設備後，旋即轉讓予訴外人泰業電子股份有限公司，再由該公司
        將該機器設備出租予被告公司等情，均經原告於起訴狀陳述明確，並提出動
        產抵押設定契約書、經濟部函文、代物清償協議書、租賃契約書等影本為證
        ，被告就此亦不爭執，足認系爭董事會決議之乙案及丙案所列事項均已執行
        完畢。系爭董事會決議事項既然均已執行完畢，原告提起本件確認訴訟，縱
        獲勝訴，亦無從阻止決議事項之執行，至為明顯。況且，即令系爭董事會決
        議仍有部分事項猶未執行完畢，原告為達阻止其繼續執行之目的，應可逕依
        公司法第一百九十四條規定行使股東制止請求權，仍無提起本件確認訴訟之
        必要性。從而，原告執持前揭理由，據以提起本件確認訴訟，難認有何確認
        利益。
    ２、再者，系爭董事會決議所處理者，為不動產抵押設定之追認、動產抵押之設
        定、代物清償契約之簽訂等三案，已見前述。依一般事理，上開抵押權契約
        所擔保之被告公司與訴外人乙○○間之金錢借貸關係，顯在系爭董事會決議
        以前即已成立，始有設定抵押權加以擔保並約定代物清償之可言。被告公司
        亦辯稱，原告所指之金錢借貸，於前任董事長林利坤任職時期即已發生，並
        由林利坤代表被告公司同意設定不動產抵押加以擔保，並非訴外人甲○○代
        表被告公司對外簽訂成立等語，經核系爭不動產登記謄本所載之抵押權設定
        登記日期，為九十年四月二十七日，當時訴外人甲○○確實尚非被告公司董
        事長，所辯堪屬可採。故知，被告公司顯未藉由系爭董事會決議，授權當時
        董事長甲○○代表訂立任何金錢借貸契約，該次決議所通過事項，亦未涉及
        任何金錢借貸契約之締結，是系爭董事會決議是否無效，核與原告所指金錢
        借貸契約之效力無涉。原告主張「如獲勝訴，可釐清被告公司與乙○○間之
        金錢借貸契約乃甲○○無權代理被告公司所為，對被告公司不生效力」云云
        ，顯無足取。此外，董事會決議縱認無效，公司董事基於該無效決議對外所
        為之法律行為，因牽涉交易安全之顧慮，未必一律隨同當然無效。為達解決
        糾紛、保障私權之目的，當事人倘就公司對外法律行為之效力有所爭執，自
        應逕對其有爭執之法律關係（如本件原告所指之抵押權設定契約、金錢借貸
        契約、代物清償契約等）提起訴訟。如僅就董事會決議之無效提起確認訴訟
        ，縱獲法院勝訴判決，因不當然使公司對外所為之法律行為歸於無效，則有
        無即受確認判決之法律上利益，亦不能無疑。
（四）經本院闡明：原告為何不逕就具體法律行為（如其所指之抵押權設定契約、金
      錢借貸契約、代物清償契約等）提起訴訟？原告當庭改稱：伊只要釐清被告公
      司各該董事之經營責任，至於被告公司對外所為法律行為之效力，已無法請求
      回復原狀；伊認為本件對被告公司所為確認判決之效力，應及於當時參與系爭
      董事會決議之每位董事，將來伊擬主張行使公司法第二百十四條之少數股東權
      ，請求被告公司監察人對各該董事提起訴訟等語（見本院九十一年十月二十四
      日言詞辯論筆錄第二頁）。經查：
  １、本件類型之確認判決並無對世效力，已如前述，是判決效力應僅及於本件當事
      人即原告股東一人與被告公司之間而已，至其他第三人則不受判決效力之拘束
      。原告主張本件判決效力應及於參與決議之每位董事云云，洵屬無據。準此，
      原告提起本件確認訴訟，縱獲勝訴，各該董事既不受判決效力之拘束，原告顯
      不能僅憑本件勝訴判決達其追究各該董事經營責任之目的，可得預見將來仍有
      訟爭之可能性。足見原告提起本件訴訟，顯無起訴實益，乃徒增訟累而已，難
      認有即受確認判決之法律上利益。
  ２、況原告茍欲追究被告公司各該董事之經營責任，應循正途，如於股東會提案並
      決議以被告公司名義對各該董事起訴求償，或逕依公司法第二百十四條規定行
      使少數股東權，請求監察人為被告公司對各該董事提起訴訟，殊無提起本件確
      認訴訟之必要與實益。
（四）綜上所述，原告提起本件確認訴訟，並無即受確認判決之法律上利益，應予判
      決駁回。
五、訴訟費用負擔之依據：民事訴訟法第七十八條。
中　　　華　　　民　　　國　　九十一　　年　　 十一　　 月　　　五　　　日
                                臺灣板橋地方法院民事第三庭
~B審判長法官　黃麟倫
~B法　　　官　林春長
~B法　　　官　朱嘉川
右為正本係照原本作成
如對本判決上訴，須於判決送達後廿日內向本院提出上訴狀
中　　　華　　　民　　　國　　九十一　　年　　 十一　　 月　　　八　　　日
~B法院書記官　馬文慶
